臺灣桃園地方法院民事裁定　　　　　　100年度監宣字第245號
聲　請　人　財團法人臺灣私立景仁殘障教養院
法定代理人　陳萬選
代　理　人　張淑芬
相　對　人　董力仁
關　 係　 人即選定監護人）.
　　　　　　桃園縣政府
法定代理人　吳志揚
關　係　人（即指定會同開具財產清冊之人）
　　　　　　財團法人私立景仁殘障教養院
法定代理人　陳萬選
上列當事人間聲請監護宣告事件，本院裁定如下：
    主  文
宣告董力仁（男、民國○○年○○月○日生、身分證號碼：Ｚ00000000
0號）為受監護宣告人。
選定桃園縣政府為受監護宣告人董力仁之監護人。
指定財團法人私立景仁殘障教養院為會同開具財產清冊之人。
聲請程序費用由受監護宣告人董力仁負擔。
    理  由
一、本件聲請意旨略以：聲請人為相對人董力仁之教養機構，相
    對人自民國77年6月19日起即因患有極重度智能障礙，雖送
    醫診治但未見起色，近日甚且已因精神障礙或其他心智缺陷
    ，致不能為意思表示或受意思表示，或不能辨識其意思表示
    之效果，爰依民法第14條第1項、民事訴訟法第597條第1項
    規定，聲請鈞院准予對相對人為監護宣告。並依民法第1111
    條規定指定相對人之監護人暨指定會同開具財產清冊之人，
    並提出親屬系統表、親屬名冊、診斷證明書、殘障手冊影本
    、戶籍謄本、在院證明書、法人登記證書影本、立案證書影
    本等件為證。
二、按「對於因精神障礙或其他心智缺陷，致不能為意思表示或
    受意思表示，或不能辨識其意思表示之效果者，法院得因本
    人、配偶、四親等內之親屬、最近一年有同居事實之其他親
    屬、檢察官、主管機關或社會福利機構之聲請，為監護之宣
    告」，民法第14條第1 項定有明文。
三、本件經本院於鑑定人陳炯旭診所醫師陳炯旭先生前訊問相對
    人結果，聲請人代理人表示相對人無口語能力，從小時候開
    始，不會表達。而依陳炯旭醫師就相對人之心神狀態所為之
    鑑定結果：董員為重度以上智能障礙，併嬰兒腦性麻痺及癲
    癇之個案。日常生活自理需人完全協助，無經濟活動及社會
    性活動能力，故謂因精神障礙或其他心智缺陷，致不能為意
    思表示或受意思表示，或不能辨識其意思表示之效果。未來
    應無改善之可能等語，有該診所100年12月2日旭字第100110
    9-1號函及精神鑑定報告書在卷可稽。本院審酌於現場訊問
    時相對人之精神、心智反應等狀況並參酌鑑定人之上揭意見
    ，認相對人目前之精神障礙與心智缺陷之程度，已無為意思
    表示或受意思表示或辨識意思表示之效果的能力，而符合受
    監護宣告之要件，爰依法宣告董力仁為應受監護宣告之人。
四、末按「受監護宣告之人應置監護人」、「法院為監護之宣告
    時，應依職權就配偶、四親等內之親屬、最近一年有同居事
    實之其他親屬、主管機關、社會福利機構或其他適當之人選
    定一人或數人為監護人，並同時指定會同開具財產清冊之人
    。法院為前項選定及指定前，得命主管機關或社會福利機構
    進行訪視，提出調查報告及建議。監護之聲請人或利害關係
    人亦得提出相關資料或證據，供法院斟酌」、「法院選定監
    護人時，應依受監護宣告之人之最佳利益，優先考量受監護
    宣告之人之意見，審酌一切情狀，並注意下列事項：一、受
    監護宣告之人之身心狀態與生活及財產狀況。二、受監護宣
    告之人與其配偶、子女或其他共同生活之人間之情感狀況。
    三、監護人之職業、經歷、意見及其與受監護宣告之人之利
    害關係。四、法人為監護人時，其事業之種類與內容，法人
    及其代表人與受監護宣告之人之利害關係」，民法第1110條
    、第1111條、第1111條之1 分別定有明文。
五、本件經本院函請桃園縣社會工作師公會派員進行訪視後，據
    其提出之評估建議略稱：
    (一)、聲請監護宣告之原因：相對人父親於99年去世，相對人
        父親去世後相對人具向國防部領取榮眷半俸資格，惟相
        對人為極重度智能障礙者無自行申請半俸的能力，又相
        對人患有多重慢性疾病，醫療評估未來相對人可能會需
        要處理醫療相關問題，但因相對人父親在臺無其他親屬
        ，母親（合併精神與智能的多重障礙者，97年去世）原
        生家庭與相對人疏離，相對人舅舅不承認相對人為親屬
        ，因無家屬處理相對人的重大或緊急事務，景仁教養院
        為相對人的照顧機構，擬以此案聲請，代相對人申請榮
        眷半俸以支付未來相對人的醫療費用，並處理相對人突
        然的重大或緊急事務。
    (二)、相對人狀況說明：1.家庭狀況：相對人父親為榮民已於
        99年去世，母親為合併智能障礙與精神障礙的多重障礙
        者，在花蓮玉里精神療養院接受精神醫療，於97年去世
        。據景仁教養院社工組許組長述，相對人母親因精神及
        心智能力不足無教養相對人的能力，相對人自幼由鄰居
        幫忙照顧，約於相對人七歲時因父母實無力教養相對人
        而由國軍退休輔導委員會協助將相對人安置於景仁教養
        院，後因相對人母親精神疾患加劇接受機構療養，相對
        人父親年邁患病無力探視，多年前即無家屬探視相對人
        。許組長知悉相對人外祖母尚在世，與相對外祖母連絡
        後，相對人外祖母表示無力參與相對人相關事務，與相
        對人不熟識故不便對相對人事務表示意見，相對人舅舅
        則否認與相對人有任何關聯。許組長述，據其所知相對
        人母親起碼有5位以上的子女，含相對人母親在內有3位
        身心障礙者。2.疾病史：景仁殘障養院社工組許組長述
        ，相對人出生即為心智障礙者，有癲癇病史，每月會小
        發作1次，每次發作會點頭及身體僵硬，目前每月在署
        立桃園醫院定期回診1次。另相對人96年05月29日被發
        現有B肝，97年因肺炎住院約5天，有骨質疏鬆，以上皆
        在署立桃園醫院的肝膽腸胃科定期回診追蹤。目前相對
        人健康無重大異狀，惟大便平均2天1次，小便則需要照
        護員催尿。3.身心狀況：訪員實訪所見，相對人身材高
        瘦，能夠安穩在輪椅，但需適當的約束以免相對人跌落
        輪椅，相對人能夠站立，在他人扶持下行走，但步態不
        穩行走約30公尺即開始出現搖晃狀態。景仁教養院張淑
        芬主責社工員述，相對人性情溫和平日無情緒起伏，幾
        乎無主動與人互動，但因會不自覺揮動雙手無意誤傷他
        人與自己，故當照護員為其他住民洗澡時需將相對人暫
        時約束。訪員與相對人打招呼時，相對人無回應，訪員
        在相對人身邊說明訪視目的時，相對人亦無反應，訪視
        過程相對人皆無語言表現，張淑芬主責社工員表示相對
        人平常即無語言表現，但訪員在相對人後方出聲音時，
        相對人臉會轉向音源，卻無持續追尋音源反應。4.受照
        顧情況；訪員實訪所見，相對人無法理解指令，如吃飯
        、睡覺，機構照護員述，相對人進食、盥洗、如廁，沐
        浴等皆需協助，無生活自理能力。相對人房間為約5-7
        人的房間，臥鋪為通鋪形式，但每人有專用的區域。房
        間內清潔，通風及採光良好，有專責照護員提供住民生
        活照顧。5.實際照顧者及負擔照護費用者：相對人自7
        歲（約民國77年）起即由景仁教養院提供機構式專業照
        護，照護費用每月$20,000由內政部補助，直接撥付給
        照護機構。6.相對人之經濟狀況：景仁教養院社工組許
        組長及張淑芬手主責社工員述，僅知相對人具申請國軍
        榮眷半俸身份，其餘財產狀況需待相對人財產清冊申請
        後才能明瞭，相對人健保卡、身分證目前由景仁教養院
        代為保管。
    (三)、聲請人狀況說明：聲請人景仁教養院，擬擔任會同開具
        財產清冊之人。聲請人擔任會同開具財產清冊之人的適
        當性：因相對人無家屬，亦無親屬可處理相對人事務，
        景仁教養院為因應未來相對人可能發生之醫療照護事宜
        ，並代相對人向國防部申請榮眷遺屬半俸而聲請此案，
        因照護機構不可擔任監護人，依法指定桃園縣政府社會
        局為監護人，機構自願擔任會同開具財產清冊之人。
    (四)、需求評估：相對人為領有身心障礙者手冊的極重度智能
        障礙者，其身體功能及心智功能表現皆無生活自理能力
        、無生活事務自理能力，因相對人父母皆已去世且無其
        他家屬處理相對人相關事務，相對人有受監護宣告的需
        求。
    (五)、本案之聲請人為相對人的照顧機構即景仁教養院，景仁
        教養院提供相對人機構式專業照護達23年，自民國77年
        起照顧相對人生活起居，每月定期帶相對人至署立桃園
        醫院回診，以內政部每月撥付20,000元支付相對人的照
        護費用。因相對人無家屬可處理生活、財務、醫療及其
        他生活事務，為保障相對人權益，景仁教養院提出此案
        聲請，並指定桃園縣社會局為監護人人選，自選（指）
        定為會同開具財產清冊之人人選；綜合評估相對人的受
        照顧狀況與聲請人的陳述未見明顯不適任之消極原因，
        惟仍請法官以相對人最佳利益為考量參酌相關事證後予
        以綜合裁量之等語
    等語。有桃園縣社會工作師公會100年12月09日桃姚字第100
    424號函暨所附監護（輔助）宣告調查訪視報告附卷可參。
六、綜上所述，聲請人財團法人臺灣省私立景仁殘障教養院為受
    監護宣告人董力仁之教養機構，並提供受監護宣告人機構式
    專業照護達23年，由其繼續照應受監護宣告人董力仁之日常
    生活，應符合其之最佳利益，爰依前揭規定選定桃園縣政府
    為董力仁之監護人，又聲請人為受監護宣告人董力仁之教養
    機構，有意願擔任受監護宣告人董力仁之開具財產清冊之人
    ，又無不適或不宜擔任之積、消極原因，如由其來擔任會同
    開具財產清冊之人，應堪勝任，併依前揭規定指定聲請人財
    團法人臺灣私立景仁殘障教養院為會同開具財產清冊之人。
七、依民事訴訟法第604 條第1 項、第608 條第1 項，裁定如主
    文。
中    華    民    國   100    年    12    月    29    日
                     家事法庭   法  官  吳爭奇
正本係照原本作成。
如不服本裁定關於選定監護人及指定會同開具財產清冊之人等部
分，應於送達後十日內向本院提出抗告狀，並繳納抗告費新臺幣
1千元；其餘關於宣告監護之部分，不得抗告。
中    華    民    國   100    年    12    月    29    日
                                書記官  許白梅